【裁判字號】    89,訴,1351
【裁判日期】    901009
【裁判案由】    偽造文書
【裁判全文】
臺灣臺中地方法院刑事判決                        八十九年度訴字第一三五一號
    公  訴  人  台灣台中地方法院檢察署檢察官
    被      告  乙○○
    被      告  戊○○
    共      同
    選任辯護人  常照倫
右列被告因偽造文書案件，經檢察官提起公訴（八十九年度偵續字第四九號、八十九
年度偵字第七八五四號），本院判決如左：
    主  文
乙○○共同公司負責人，公司應收之股款，股東並未實際繳納，而以申請文件表明收
足，處有期徒刑肆月；又共同行使偽造私文書，足以生損害於他人，處有期徒刑柒月
，偽造中華民國八十七年十月二十八日水電工程合約上偽造之「家福股份有限公司」
、「林蒼生」、「群順電機工程有限公司」、「己○○」印文各壹枚，均沒收。主刑
部分應執行有期徒刑拾月。
戊○○共同行使偽造私文書，足以生損害於他人，處有期徒刑捌月，偽造中華民國八
十七年十月二十八日水電工程合約上偽造之「家福股份有限公司」、「林蒼生」、「
群順電機工程有限公司」、「己○○」印文各壹枚，均沒收。
    事  實
一、乙○○為圖以具有相當資本規模之公司名義承攬各項水電工程業務，乃於民國八
    十七年九月間，將其於八十三年五月間與吳豐生（其股份於八十五年十一月間經
    全體股東同意轉讓予己○○）、馬裕民、楊淑珍、楊豐榮等人共組，資本額登記
    為新台幣（下同）六百萬元之「群順電機工程有限公司」（以下簡稱群順公司，
    該公司成立時原名「群順工程有限公司」，由乙○○與蔡聰傑、彭炖煒、蘇峰村
    及詹德淮等五人於八十一年十月間共同設立，登記資本額六百萬元，每位股東之
    出資皆為一百二十萬元，嗣經八十二年三月三日、八十二年八月十四日及八十三
    年五月二日三次變更登記，包括八十二年三月三日之股東出資轉讓登記與八十三
    年五月二日之股東出資轉讓與更名登記後，而為乙○○登記出資二百萬元、其他
    四位股東各一百萬元之此狀態），申請更名為「健銓順水電工程有限公司」（以
    下簡稱健銓順公司），且除原有之股東外，並再招募新股東呂宏仁加入，原先之
    股東即其與馬裕民、己○○、楊淑珍、楊豐榮等人仍為股東，皆並未再行出資，
    乙○○竟與原自八十六年一月十八日起擔任負責人之己○○，基於共同之犯意聯
    絡，共同在股東會議紀錄及變更申請登記書等業務文書上偽載乙○○自己之出資
    增為四百萬元，馬裕民、己○○、楊淑珍、楊豐榮等舊股東之出資額增為一百四
    十萬元，另新股東呂宏仁實際出資五十萬元，乙○○亦將之偽載為出資一百四十
    萬元，使公司之總資本額增為一千一百萬元，並共同將此登載不實之資料提出向
    台灣省政府建設廳申請公司變更登記，使不知情之該廳第三科主管業務公務員將
    此不實事項登載於職務上所掌之公文書上，並據以核定為公司變更登記，足以生
    損害於經濟部及所屬相關機關對公司登記資料管理之正確性及與該公司交易之社
    會大眾。
二、戊○○係銘鋒工程股份有限公司（以下簡稱銘鋒公司）之總經理，其與乙○○原
    計畫共同承攬家福股份有限公司（以下簡稱家福公司）彰化店（以下簡稱家樂福
    彰化店）之水電工程，其二人為籌募承包工程之資金，乃先由乙○○出面與東岱
    股份有限公司（以下簡稱東岱公司）進行協商，先於八十七年八月二十日簽署合
    作約定書共組策略聯盟，約定由東岱公司提供投標保證金與簽約後施工期間之週
    轉金，並先於同日匯出九百萬元予乙○○之群順公司，乙○○則以健銓順公司及
    群順公司之名義標取家樂福彰化店之水電工程，所得利潤均分。詎料戊○○、乙○○二人明知其等尚未標得該項工程，然因經濟情況不佳、資金週轉困難，竟基
    於共同為自己不法所有之犯意聯絡，由乙○○於八十七年九月十八日向東岱公司
    詐稱已經議價標得該項工程，並以群順公司及健銓順公司之名義，在業務上所製
    作之「週轉金申請書」上虛偽登載「獲得承包權」之不實事項，足生損害於家福
    公司與東岱公司，並於製作完成後向東岱公司提出該內容登載不實之申請書以為
    行使，請求東岱公司依約撥付週轉金五百萬元，東岱公司因受乙○○之詐術所欺
    而陷於錯誤，於八十七年九月十八日、同年十月九日分別匯出三百萬元、一百萬
    元進入群順公司之帳戶，乙○○得手後即將該筆款項轉匯予戊○○使用；其後乙○○與戊○○為避免遭東岱公司查覺受騙，遂共同謀議由戊○○先向銘鋒公司之
    負責人賴東興佯稱已標得該項工程，而家福公司要求先草擬合約書以供參考，並
    取銘鋒公司先前與家福公司所簽署承包家樂福花蓮店水電工程之合約書予以影印
    條文及家福公司之印文後，使不知情之賴東興陷於錯誤而在該偽造之合約書影本
    上之連帶保證人欄蓋用銘鋒公司大、小章，乙○○則提供群順公司之公司印章、
    負責人己○○印章予戊○○，由戊○○蓋用於該偽造之合約書之乙方承包商欄位
    ，以偽造承包家樂福彰化店水電工程之合約書，足以生損害於家福公司與東岱公
    司。戊○○偽造完成該合約書之後，便交由乙○○於八十七年十月十三日轉交予
    東岱公司，並向東岱公司詐稱該工程案業已以七千萬元得標，使東岱公司信以為
    真。其後家福公司招募廠商議價以發包家樂福彰化店之水電工程時，戊○○雖曾
    以銘鋒公司之名義參與議價，惟當時有另「偉煌」、「旭宗」、「鎮遠」、「安
    水利」及「耕大」等多家公司參與議價，嗣於八十八年五月六日完成議價程序，
    由安水利工程企業股份有限公司（以下簡稱安水利公司）得標，家福公司並於八
    十八年五月七日先與安水利公司簽署草約，再於八十八年六月七日完成正式簽約
    手續，由安水利公司負責家樂福彰化店水電工程之施工。東岱公司其後因遲遲未
    見開工，始知乙○○之群順公司、健銓順公司實際並未標得該項工程，經追查之
    後始知該筆鉅額款項被轉交予戊○○花用，並未用於繳納投標保證金及週轉金之
    使用，因而查悉受騙。
三、案經東岱股份有限公司委任蕭慶賢律師訴（乙○○部分）請臺灣臺中地方法院檢
    察署檢察官偵查，及由該署檢察官自動檢舉（戊○○部分）偵查起訴。
    理  由
一、
  (一)被告乙○○違反公司法暨使公務員登載不實部分：
    訊據被告乙○○，固供承有於八十七年九月間，將原資本額登記為六百萬元之群
    順公司，申請更名為健銓順公司，且除原有之股東外，並再招募新股東呂宏仁加
    入，原先之股東即其與馬裕民、己○○、楊淑珍、楊豐榮等人仍為股東，皆並未
    再行出資，及在股東會議紀錄及變更申請登記書等業務文書上記載自己之出資增
    為四百萬元，馬裕民、己○○、楊淑珍、楊豐榮等舊股東之出資額增為一百四十
    萬元，另新股東呂宏仁出資載為一百四十萬元，使公司之總資本額增為一千一百
    萬元，並將此登載之資料提出向台灣省政府建設廳申請公司變更登記等之事實，
    惟矢口否認有何違反公司法之犯行，辯稱：當時係己○○擔任負責人，持向台灣
    省建設廳辦理變更登記之文件均係蓋己○○之印章，伊並不知情等語。惟查，此
    次之股東出資轉讓與更名登記，包括負責人變更，即除公司名稱由「群順電機工
    程有限公司」，更名為「健銓順水電工程有限公司」外，負責人同時由己○○變
    更為乙○○，且再招募新股東呂宏仁加入，原先之股東即乙○○與馬裕民、己○○、楊淑珍、楊豐榮等人仍為股東，皆並未再行出資，其二人雖共同在股東會議
    紀錄及變更申請登記書等業務文書上偽載乙○○自己之出資增為四百萬元，馬裕
    民、己○○、楊淑珍、楊豐榮等舊股東之出資額增為一百四十萬元，另新股東呂
    宏仁出資由五十萬元偽載為出資一百四十萬元，然資本額所增之五百萬元，僅係
    臨時向受被告乙○○親自委託代群順公司辦理此次公司變更登記申請之甲○○調
    借，並存入被告乙○○請己○○配合在八十七年九月十四日前往台灣土地銀行南
    台中分行所新開設之帳戶內，嗣經簽證會計師丁○○完成資金查核報告書後，即
    由甲○○於八十七年九月二十五日自行領回等情，業據證人己○○、丁○○與甲○○等於本院審理中先後到庭結證綦詳，並經本院向經濟部中部辦公室調取健銓
    順公司登記案卷核閱無訛，復有台灣土地銀行南台中分行檢送之群順公司開戶申
    請資料與印鑑卡影本及交易明細與傳票影本等附卷可稽，亦核與證人楊豐榮、己○○、馬裕民、呂宏仁、楊淑珍等人於偵查中所供述之情節大致相符（參見八十
    九年四月五日、八十九年四月十二日之台灣台中地方法院檢察署偵查筆錄），是
    被告乙○○上開所辯，顯係事後卸責之詞，不足採信，此部分之事證明確，被告
    乙○○之犯行應堪認定。
  (二)被告乙○○、戊○○共同偽造並行使私文書詐欺取財部分：
    訊據被告乙○○，固供承確有以群順公司名義，與告訴人東岱公司於八十七年八
    月二十日簽署合作約定書共組策略聯盟，約定由告訴人東岱公司提供投標保證金
    與簽約後施工期間之週轉金，並先於同日匯出九百萬元予群順公司，乙○○則以
    健銓順公司及群順公司之名義標取家樂福彰化店之水電工程，所得利潤均分；並
    坦承有向告訴人收取一千三百萬元之保證金、週轉金，且轉手交付予被告戊○○
    使用，及提供群順公司大小章予戊○○蓋於「家福公司與群順公司之水電工程合
    約書」上使用等之事實，惟矢口否認有詐欺與偽造文書等之不法犯行，辯稱：伊
    並無詐欺東岱公司之情事，群順公司確有與銘鋒公司進行標取家樂福彰化店水電
    工程之規劃與作業，僅係後來因家福公司之工程進度延誤，決標時間亦順延，致
    東岱公司產生誤解，加上戊○○經濟狀況變差，致無法返還東岱公司先前所提供
    之款項，並非伊有意詐欺等語。另被告戊○○則供承有自被告乙○○處收取告訴
    人所匯之前開款項，並將之用於其所承包之其他工程；且製作右揭「家福公司與
    群順公司之水電工程合約書」後，交給被告乙○○轉交告訴人等之事實，然亦否
    認有詐欺及偽造文書之犯行，辯稱：提供予東岱公司之合約係草約僅要供東岱公
    司參考，並非表示已標得該項工程，另本件係因家福公司之工程延誤，方延後進
    行本件水電工程之決標，加以伊之經濟狀況突然變差，方無法返還東岱公司先前
    提供之款項，伊並無偽造文書，亦無詐欺東岱公司之意等語。經查：
  (1)被告乙○○確有與東岱公司簽署合作約定書，並由東岱公司先後匯款予群順公司
    乙○○，復由被告乙○○轉交予被告戊○○用於非關家樂福彰化店水電工程之其
    他用途之事實，業據告訴人之代理人張正雄於偵、審中到庭指訴綦詳，並有該合
    作約定書影本、週轉金申請書影本、合作金庫匯款回條聯影本附卷可稽，亦為被
    告二人所供承，是此部分之事實至為明確。
  (2)又「家福公司與群順公司之水電工程合約書」，係被告乙○○提供群順公司己○○大小章予被告戊○○，並由被告戊○○以銘鋒公司先前承包家樂福花蓮店水電
    工程時與家福公司所簽署之合約書予以影印，變更其中內容並蓋印製作完成後，
    交予被告乙○○轉送告訴人之事實，亦據被告乙○○、戊○○二人供述甚詳，並
    有該合約書影本附卷足憑，核與告訴人之供述相符，是此部分之事實亦已明確。
    雖被告戊○○辯稱：係因家福公司請其代擬草約以供參考，因而以影印家樂福花
    蓮店水電工程合約書之方法製作該水電工程合約書云云。惟據證人即家福公司中
    區經理丙○○於偵查及本院審理中先後到庭證稱：家樂福彰化店之水電工程係家
    福公司找五家公司議價，最後由安水利工程公司得標，當初戊○○、賴東興他們
    兄弟曾經以銘鋒公司來議價，但是最後比價結果，由安水利公司得標，及家福公
    司只有請銘鋒公司來參與議價，後來因他們價格較高，所以沒有發包給他們，也
    沒有同意和他們簽草約，公司本身有法務和律師專門在處理這些事情等語，且家
    福公司亦曾於八十九年四月七日致函台灣台中地方法院檢察署，就家樂福彰化店
    水電工程之發包經過情形詳予敘述，亦核與證人丙○○上開所證述之情節相符，
    有該函件附偵查卷可稽，足證被告戊○○所辯稱，係家福公司要求銘鋒公司提供
    草約參考之說詞係虛構不實，該份草約之製作，顯係為取得東岱公司之信賴使能
    繼續撥款，而明知無製作權，仍由被告二人共同偽造甚明，且既已交予告訴人以
    使告訴人陷於錯誤，亦確已達於行使之階段無訛。
  (3)被告戊○○雖一再辯稱原有獲得家福公司發包該工程之承諾同意，方提供先前簽
    署之草約，並未詐騙告訴人，事後係家樂福彰化店之土地使用有問題才未能順利
    簽約施工等語。然據證人丙○○於偵、審中到庭，皆明確證稱家樂福彰化店之土
    地使用並沒有問題，且未曾同意與銘鋒公司簽署草約；而偵查卷附家福公司之正
    式函件亦指明：該公司於八十八年四月十三日起決定找人議價該公司彰化店水電
    工程，參加彰化店投標之廠商有偉煌、銘峰、旭宗、鎮遠、安水利、安頂及耕大
    等公司，議價時間為八十八年四月廿九日（第一次），第二次議價為同年五月六
    日，並於當日決標，最後得標廠商為安水利工程公司，簽約時間為八十八年六月
    七日，銘峰公司有參與議價，但未得標，群順公司未在投標廠商名單中，兩者均
    未有任何承包權，該公司彰化店之水電工程並未有任何拖延情事，其中只因九二
    一大地震，暫有停工數週之情事，並隨函附上該公司與安水利公司簽署之合約書
    影本以供參考。足見被告乙○○於八十七年九月間向告訴人所稱已取得承包權之
    說詞係屬施用詐術，且因而使告訴人陷於錯誤，將鉅額款項匯入被告乙○○之群
    順公司帳戶甚明；而被告戊○○與東岱公司之間接洽既均透過被告乙○○為之，
    且被告乙○○向告訴人所取得之款項亦係轉由被告戊○○使用，又被告戊○○為
    使告訴人不致生疑而與被告乙○○共同製作假合約書提出予告訴人，顯見被告乙○○、戊○○二人亦確有犯意聯絡與行為分擔，是被告二人上開之所辯，顯皆係
    事後飾卸之詞，不足採信，此部分亦事證明確，被告二人之犯行均堪認定。
二、核被告二人所為：
  (一)被告乙○○違反公司法暨使公務員登載不實部分：
    核被告乙○○所為，係犯刑法第二百十六條、第二百十五條行使業務上登載不實
    文書罪、公司法第九條第三項之罪及刑法第二百十四條之使公務員登載不實罪。
    被告就前揭之犯行與己○○，互有犯意聯絡與行為分擔，是為共同正犯。又被告
    業務上文書登載不實之低度行為，為行使之高度行為所吸收，不另論罪。被告乙○○此部分所犯各罪有方法結果之牽連關係，應從一重之犯公司法第九條第三項
    之罪處斷。
  (二)被告乙○○、戊○○共同行使偽造私文書、詐欺取財部分：
    核被告二人所為，係犯刑法第二百十六條、第二百十條行使偽造私文書、同法第
    二百十六條、第二百十五條行使業務上登載不實文書罪、及第三百三十九條第一
    項之詐欺取財罪。被告戊○○偽造家福公司之印文為偽造私文書之階段行為，及
    被告二人所犯偽造私文書暨業務上文書登載不實之犯行，應分別為行使之行為吸
    收，皆不另論罪。被告二人就本件犯行，互有犯意聯絡與行為分擔，均為共同正
    犯。又被告二人所犯行使偽造私文書、行使業務上登載不實文書罪、與所犯之詐
    欺取財各罪間互有方法結果之牽連關係，應從一重之行使偽造私文書罪處斷。被
    告乙○○此部分所為犯行，與前揭違反公司法部分之犯行，犯意各別，罪名互異
    ，應予分論併罰。
    爰審酌被告二人之品行、本件犯罪動機、目的、手段、所生危害及犯後態度等一
    切情狀，分別量處如主文所示之刑。偽造中華民國八十七年十月二十八日水電工
    程合約上偽造之「家福股份有限公司」、「林蒼生」、「群順電機工程有限公司
    」、「己○○」印文各一枚，為偽造之印文，應依刑法第二百十九條規定宣告沒
    收。
據上論斷，應依刑事訴訟法第二百九十九條第一項前段，公司法第九條第三項，刑法
第十一條前段、第二十八條、第二百十六條、第二百十條、第二百十四條、第二百十
五條、第五十五條、第五十一條第五款、第二百十九條，罰金罰鍰提高標準條例第一
條前段，判決如主文。
中      華      民      國      九十      年      十      月      九    日
                                臺灣臺中地方法院刑事第三庭
                                        法  官  張  智  雄
右正本證明與原本無異。
如不服本判決，應於判決送達後十日內向本院提出上訴狀，上訴於臺灣高等法院臺中
分院( 須附繕本 )。
                                        書記官
中      華      民      國      九十      年      十      月      九    日
附錄本案所犯法條全文刑法：
中華民國刑法第二百一十條
(偽造變造私文書罪)
偽造、變造私文書，足以生損害於公眾或他人者，處五年以下有期徒刑。
中華民國刑法第二百一十四條
(使公務員登載不實罪)
明知為不實之事項，而使公務員登載於職務上所掌之公文書，足以生損害於公眾或他
人者，處三年以下有期徒刑、拘役或五百元以下罰金。
中華民國刑法第二百一十五條
(業務上文書登載不實罪)
從事業務之人，明知為不實之事項，而登載於其業務上作成之文書，足以生損害於公
眾或他人者，處三年以下有期徒刑、拘役或五百元以下罰金。
中華民國刑法第二百一十六條
(行使偽造變造或登載不實之文書罪)
行使第二百十條至第二百十五條之文書者，依偽造、變造文書或登載不實事項或使登
載不實事項之規定處斷。
中華民國刑法第三百三十九條
(普通詐欺罪)
意圖為自己或第三人不法之所有，以詐術使人將本人或第三人之物交付者，處五年以
下有期徒刑、拘役或科或併科一千元以下罰金。
以前項方法得財產上不法之利益或使第三人得之者，亦同。
前二項之未遂犯罰之。
公司法第九條
公司設立登記後，如發現其設立登記或其他登記事項，有違法情事時，公司負責人各
處一年以下有期徒刑、拘役或科或併科新台幣六萬元以下罰金。
公司負責人對於前項登記事項，為虛偽之記載者，依刑法或特別刑法有關規定處罰。
公司應收之股款，股東並未實際繳納，而以申請文件表明收足，或股東雖已繳納而於
登記後將股款發還股東，或任由股東收回者，公司負責人各處五年以下有期徒刑、拘
役或科或併科新台幣六萬元以下罰金。
前三項裁判確定後，由法院檢察處通知中央主管機關撤銷其登記。


司法院資訊處製作；財團法人民間司法改革基金會備份。
